【裁判字號】    95,易,396
【裁判日期】    950906
【裁判案由】    竊佔
【裁判全文】
臺灣桃園地方法院刑事判決               95年度易字第396號
公  訴  人  臺灣桃園地方法院檢察署檢察官
被      告  乙○○
上列被告因竊佔案件，經檢察官提起公訴（95年度偵緝字第85號
），本院判決如下：
    主  文
乙○○意圖為自己不法之利益，而竊佔他人之不動產，處拘役伍
拾玖日，如易科罰金，以參佰元折算壹日。
    事  實
一、乙○○因見甲○○所有座落桃園縣龍潭鄉○○○段36之4 地
    號土地（下稱：系爭土地）上尚有未使用之空地，竟意圖為
    自己不法之利益，於民國90年5 月間，未經所有權人甲○○
    之同意，即私擅佔用系爭土地中如附圖標示B 部分所示面積
    0.0191公頃之土地，於其上搭建豬圈供己飼養豬隻使用。嗣
    於93年間，因乙○○飼養豬隻之行為嚴重污染環境，桃園縣
    政府環境保護局遂對地主甲○○進行告發，甲○○始知悉上
    情，甲○○雖發函要求乙○○停止佔用，但乙○○除將豬隻
    遷走及拆除屋頂外，原豬圈之矮牆、柱子等物則均未拆除。
二、案經甲○○訴請臺灣桃園地方法院檢察署檢察官偵查起訴。
    理  由
一、上開事實業據被告乙○○於本院審理時坦承不諱，並經告訴
    人甲○○於本院審理時具結證述綦詳，且有土地登記謄本、
    存證信函、勘驗筆錄、複丈成果圖各1 份及現場照片11張在
    卷可考，足徵被告之自白與事實相符，本件事證已經明確，
    被告之犯行堪予認定，應依法論科。
二、刑法及刑法施行法部分條文業經修正公布，並均於95年7 月
    1 日施行。修正後刑法第2 條第1 項之規定，係規範行為後
    法律變更所生新舊法律比較適用之準據法，於修正後刑法施
    行後，應適用修正後刑法第2 條第1 項規定之從舊從輕之原
    則為比較；修正後刑法第2 條第2 項，則為同條第1 項之特
    別規定，於修正後刑法施行後，關於非拘束人身自由之保安
    處分，應依修正後刑法第2 條第2 項之規定，適用裁判時之
    法律。又修正後刑法第35條，乃刑之重輕之法定次序與標準
    ，應適用裁判時之修正後刑法第35條之規定。修正後刑法第
    2 條第1 項係採從舊從輕原則，適用最有利於行為人之法律
    。既曰法律，自較刑之範圍為廣；除法律有特別規定者（如
    修正後刑法第2 條第2 項非拘束人身自由之保安處分適用裁
    判時法，修正後刑法施行法第9 條之3 規定之情形），應依
    其規定；或事關執行之緩刑之宣告，或犯罪在刑法修正施行
    前，自首在刑法施行後之自首部分，或程序之規定（程序從
    新，如刑法第40條沒收宣告之程序規定），應適用裁判時之
    修正後刑法之規定外；依修正後刑法第2 條第1 項比較時，
    應就罪刑有關之共犯、未遂犯、連續犯、牽連犯、結合犯，
    以及累犯加重，自首減輕暨其他法定加減原因（如身分加減
    ）與加減例等一切情形，綜其全部之結果而為比較後，整個
    之適用，不能割裂而分別適用有利益之條文。關於易科罰金
    之折算標準、易服勞役之折算標準及期限、罰金與死刑是否
    併予執行、多數有期徒刑定應執行之刑時之最高刑期之限制
    等之修正，事涉行為人易刑折算標準金額之多寡與期限之長
    短及定執行刑時能否就罰金刑併予執行或有期徒刑定應執行
    之刑時最高度之限制，亦均屬依修正後刑法第2 條第1 項所
    應比較適用法律之範圍。拘束人身自由之保安處分，並非屬
    修正後刑法第2 條第2 項規定應適用裁判時法之範圍，除有
    特別規定者外，亦屬應依修正後刑法第2 條第1 項比較適用
    之法律；從刑附屬於主刑，除法律有特別規定者外，依主刑
    所適用之法律（以上參考最高法院95年05月23日刑事庭第8
    次會議決議及最高法院24年上字第4634號、24年上字第5292
    號、27年上字第2615號判例）。茲就本案所應適用法律之變
    更情形列述如下：
  (一)修正前刑法第33條第5 款規定「罰金：（銀元）一元以上。
    」，復依罰金罰鍰提高標準條例第1 條前段規定提高為10倍
    ，折算新臺幣為30元；修正後刑法第33條第5 款規定「罰金
    ：新臺幣一千元以上，以百元計算之。」；另95年6 月14日
    修正公布、同年7 月1 日施行之中華民國刑法施行法第1 條
    之1 ：「中華民國九十四年一月七日刑法修正施行後，刑法
    分則編所定罰金之貨幣單位為新臺幣。九十四年一月七日刑
    法修正時，刑法分則編未修正之條文定有罰金者，自九十四
    年一月七日刑法修正施行後，就其所定數額提高為三十倍。
    但七十二年六月二十六日至九十四年一月七日新增或修正之
    條文，就其所定數額提高為三倍。」，現行刑法中，有關於
    罰金刑之計算單位及其最低度刑之規定已有修正，自屬法律
    變更。
  (二)易科罰金之規定部分，修正前刑法第41條第1 項前段規定：
    「犯最重本刑為五年以下有期徒刑以下之刑之罪，而受六個
    月以下有期徒刑或拘役之宣告，因身體、教育、職業、家庭
    之關係或其他正當事由，執行顯有困難者，得以一元以上三
    元以下折算一日，易科罰金。」，此折算標準並應適用修正
    前罰金罰鍰提高標準條例第2 條規定，就其原定數額提高為
    一百倍折算一日，亦即被告行為時之易科罰金折算標準，應
    以銀元100 元以上300 元以下之數額折算1 日，經換算為新
    臺幣，則應以新臺幣300 元以上900 元以下折算1 日。惟95
    年7 月1 日施行之刑法第41條第1 項前段規定：「犯最重本
    刑為五年以下有期徒刑以下之刑之罪，而受六個月以下有期
    徒刑或拘役之宣告者，得以新臺幣一千元、二千元或三千元
    折算一日，易科罰金」，於同日並廢除罰金罰鍰提高標準條
    例第二條之規定，亦即係以新臺幣1,000 元、2,000 元或3,
    000 元折算1 日。
  (三)易服勞役之規定部分，修正前刑法第42條第1 項、第2 項、
    第3 項原規定「罰金應於裁判確定後兩個月內完納，期滿而
    不完納者，強制執行，其無力完納者，易服勞役；易服勞役
    以一元以上三元以下，折算一日，但勞役期限不得逾六個月
    ；罰金總額折算逾六個月之日數者，以罰金總額與六個月之
    日數比例折算。」，此折算標準並應適用修正前罰金罰鍰提
    高標準條例第2 條規定，就其原定數額提高為一百倍折算一
    日，亦即被告行為時之易服勞役折算標準，應以銀元100 元
    以上300 元以下之數額折算1 日，經換算為新臺幣，則應以
    新臺幣300 元以上900 元以下折算1 日。至依95年7 月1 日
    施行之修正後刑法第42條第1 項、第3 項、第5 項則規定「
    罰金應於裁判確定後二個月內完納，期滿而不完納者，強制
    執行，其無力完納者，易服勞役。但依其經濟或信用狀況，
    不能於二個月內完納者，得許期滿後一年內分期繳納。遲延
    一期不繳或未繳足者，其餘未完納之罰金，強制執行或易服
    勞役；易服勞役以新臺幣一千元、二千元或三千元折算一日
    ，但勞役期限不得逾一年；罰金總額折算逾一年之日數者，
    以罰金總額與一年之日數比例折算。」，並將原罰金罰鍰提
    高標準條例第2 條之規定刪除，是以新法所定易服勞役之折
    算標準為新臺幣1,000 、2,000 、3,000 元折算1 日。
  (四)本件被告係犯刑法第320 條第2 項、第1 項之竊佔罪，法定
    刑為5 年以下有期徒刑、拘役或500 元以下罰金，而該條文
    係於72年6 月25日前制定之法律，職是，依行為時即修正前
    之相關規定，該罪之法定罰金刑部分，最高、低額各為銀元
    5,000 元、10元，折合新臺幣分別係15,000元、30元，如宣
    告可易科罰金之刑度，易科罰金之金額最高可達銀元54,000
    元，折新臺幣162,000 元，倘科處罰金刑且以法定罰金刑最
    高額、易服勞役折算標準最低額折算，易服勞役之期限為50
    日；若適用裁判時即修正後之相關規定，該罪之法定罰金刑
    部分，最高、低額各為新臺幣分15,000元、1,000 元，如宣
    告可易科罰金之刑度，易科罰金之金額最高可達新臺幣540,
    000 元，倘科處罰金刑且以法定罰金刑最高額、易服勞役折
    算標準最低額折算，易服勞役之最長期限則為15日。準此，
    經綜合適用修正前、後之相關規定予以比較，修正後僅罰金
    易服勞役部分之規定較有利於行為人，惟法定罰金刑之最低
    額、較重主刑即自由刑如得易科罰金其易科罰金之最高額，
    修正後之規定均非較修正前之規定有利於行為人，是以據此
    通盤適用而為比較之結果，修正後之規定要非有利於行為人
    ，依現行即修正後刑法第2 條第1 項前段規定，自應整體適
    用修正前刑法之有關規定，合先敘明。
三、核被告所為，係犯刑法第320 條第2 項、第1 項之竊佔罪。
    爰審酌被告犯罪之動機、目的係為一己之私而佔用他人土地
    飼養豬隻，兼衡其竊佔之面積、時間，及犯後尚能坦承犯行
    ，惟迄今未與告訴人達成和解等一切情狀，量處如主文所示
    之刑，並依修正前刑法第41條第1 項前段、修正前罰金罰鍰
    提高標準條例第2 條之規定，諭知易科罰金之折算標準。
四、公訴意旨另以：被告乙○○於民國88年間，受甲○○委託在
    坐落桃園縣龍潭鄉○○○段地號36之4 號、32之363 號土地
    處，進行整地及蓋建停車場，其明知上開2 筆土地分別為甲
    ○○、簡欣哲所有，未經徵得甲○○、簡欣哲同意，不得佔
    有使用該等土地，竟意圖為自己不法之利益，自90年5 月間
    起，在該等土地上劃設停車格、開闢聯外通道，並向他人收
    取每人每月新臺幣1,000 元之停車費用，以出租該停車位供
    他人停放車輛使用，藉此佔用上開甲○○所有土地面積0.01
    95公頃，及佔用上開簡欣哲所有土地面積0.0037公頃，經甲
    ○○、簡欣哲於93年8 月16日發函請求乙○○停止佔用，乙
    ○○竟未予理會，仍執意無權佔用該等土地，因認被告此部
    分亦涉犯刑法第320 條第2 項、第1 項之竊佔罪嫌。惟訊據
    被告乙○○堅決否認有此部分竊佔犯行，辯稱：開闢停車場
    、收取停車費是甲○○委託其處理等語。經查，由告訴人甲
    ○○於本院審理時證稱：我委託乙○○在我的土地及簡欣哲
    的土地上開闢停車場，簡欣哲也同意用他的土地做停車場，
    乙○○做好停車場後，這個停車場的管理、收費、找客人停
    車簽約我都全權交給乙○○處理，乙○○收到的停車費要一
    半給我等語（見本院95年8 月23日審判筆錄第7 至9 頁）觀
    之，甲○○確有委託被告開闢停車場及收取停車費之情事，
    是被告使用甲○○、簡欣哲之土地開闢停車場、收取停車費
    之行為既經甲○○及簡欣哲之同意，自不構成竊佔罪。再者
    ，縱認甲○○、簡欣哲發函通知被告後，被告仍繼續佔用土
    地，此亦僅生民法上之債務不履行問題，非刑法竊佔罪所能
    相繩。公訴人認被告此部分涉犯竊佔罪即有未合，此外復查
    無其他積極證據足資證明被告確有公訴人所指此部分之竊佔
    犯行，惟公訴意旨認此部分與前揭經本院論罪之竊佔罪間，
    屬同一竊佔行為，爰不另為無罪之諭知，附此敘明。
據上論斷，依刑事訴訟法第299 條第1 項前段，修正後刑法第2
條第1 項前段，刑法第320 條第2 項、第1 項，修正前刑法第41
條第1 項前段，罰金罰鍰提高標準條例第1 項前段，修正前罰金
罰鍰提高標準條例第2 條，判決如主文。
本案經檢察官鍾雅蘭、許曉微到庭執行職務。
中    華    民    國    95    年    9     月    6     日
              刑事第十一庭  審判長法  官  蔡榮澤
                                  法  官  何俏美
                                  法  官  魏于傑
上正本證明與原本無異。
如不服本判決，得於收受判決後10日內，向本院提出上訴狀。
                                  書記官  林怡君
中    華    民    國    95    年    9     月    11    日
附錄本件論罪科刑依據之法條：刑法第320條第1項、第2項
中華民國刑法第320條
（普通竊盜罪、竊佔罪）
意圖為自己或第三人不法之所有，而竊取他人之動產者，為竊盜
罪，處 5 年以下有期徒刑、拘役或 5 百元以下罰金。
意圖為自己或第三人不法之利益，而竊佔他人之不動產者，依前
項之規定處斷。
前二項之未遂犯罰之。


司法院資訊處製作；財團法人民間司法改革基金會備份。
